【裁判字號】    91,自,467
【裁判日期】    920515
【裁判案由】    誣告等
【裁判全文】
臺灣高雄地方法院刑事判決                          九十一年度自字第四六七號
    自  訴  人  丙○○
    被      告  甲○○
    被      告  乙○○
右列被告因誣告等案件，經自訴人提起自訴，本院判決如左：
    主  文
甲○○無罪。
乙○○被訴偽證部分之自訴不受理。
    事  實
一、本件自訴意旨略以：被告乙○○前於民國（下同）八十七年一月二十三日凌晨三
    時十分許，在高雄市政府警察局哈爾濱派出所，由被告甲○○製作警訊筆錄時，
    ，明知自訴人丙○○並未共犯盜匪搶車犯行，竟於警訊時偽證稱：自訴人及該綽
    號「賜仔」之人，是時有分別持槍及刀恫稱搶車等語（見本院八十七年度訴字第
    六九四號、台灣高等法院高雄分院八十七年度上訴字第一三六一號卷），惟另於
    鈞院八十九年度感裁字第三五號被移送人即自訴人交付感訓處分案件調查時，翻
    異前詞，改稱案發是時自訴人並未恫稱搶車一事，顯見被告警訊筆錄所載係屬偽
    證；又若認被告警訊時並未證稱有關自訴人與該綽號「賜仔」之人，共同盜匪搶
    車等語，則顯係筆錄製作警員即被告甲○○意圖使自訴人受刑事處分，而偽造證
    據，因認被告乙○○涉犯刑法第一百六十八條之偽證罪；被告甲○○則涉犯同法
    第一百六十九條第二項、第一項之意圖他人受刑事處分，而偽造證據罪云云。
二、按犯罪事實應依證據認定之，無證據不得推定其犯罪事實；又不能證明被告犯罪
    者，應諭知無罪之判決，刑事訴訟法第一百五十四條及第三百零一條第一項分別
    定有明文。次按刑事訴訟法上所謂認定犯罪事實之證據，係指足以認定被告確有
    犯罪行為之積極證據而言，如未能發現相當證據或證據不足以證明，自不能以推
    測或擬制之方法，以為裁判基礎，最高法院二十九年上字第三一五號及四十年
  台上字第八六號分別著有判例可資參照。又認定不利於被告之事實，須依積極證
    據，茍積極證據不足為不利被告之認定時，即應為有利於被告之認定，更不必有
    何有利之證據，最高法院三十年上字第八一六號著有判例可資參照。復按誣告罪
    之成立，須其申告內容完全出於憑空捏造或刻意偽造、變造，或使用偽造、變造
    之證據，若所告尚非全然無因，祇因缺乏積極證明致被誣告人不受訴追處罰者，
    尚難遽以誣告罪論；又誣告罪之成立，以告訴人所訴被訴人之事實必須完全出於
    虛構為要件，若有出於誤會或懷疑有此事實而為申告，以致不能證明其所訴之事
    實為真實，縱被訴人不負刑責，而告訴人本缺乏誣告之故意，亦難成立誣告罪名
    ；另誣告罪之成立，以意圖他人受刑事處分虛構事實而向該管公務員申告為其要
    件，故其所訴事實，雖不能證明係屬實在，而在積極方面尚無證據證明其確係故
    意虛構者，仍不能遽以誣告罪論處，最高法院四十三年台上字第二五一號、四十
    四年台上字第八九二號及四十六年台上字第九二七號分別著有判例可資參照。
三、自訴人認被告甲○○涉有刑法第一百六十九條第二項之準誣告罪嫌，無非係以本
    院八十七年度訴字第六九四號及台灣高等法院高雄分院八十七年度上訴字第一三
    六一號卷內之警訊筆錄內容，登載有被告乙○○證稱：自訴人及該綽號「賜仔」
    之人，有於八十七年一月二十三日凌晨二時三十分許，分別持槍及刀向之恫稱搶
    車等語，惟被告乙○○另於本院八十九年度感裁字第三五號被移送人即自訴人交
    付感訓處分案件調查時，翻異前詞，改稱案發時自訴人並未陳稱搶車等語，據而
    推論認為被告乙○○上開警訊筆錄所載，係被告甲○○偽造筆錄，資為論罪依據
    。
四、本件訊據被告甲○○固不諱言確有於警訊時製作乙○○上開筆錄內容等事實，惟
    堅決否認涉有何偽造證據之準誣告罪嫌，辯稱：伊係根據當時之被害人即本案被
    告乙○○所陳製作警訊筆錄，並沒有偽造證據誣告行為等語。經查，被告甲○○
    製作上開警訊筆錄，係根據案發當時之被害人即本件同案被告乙○○指訴而據實
    製作等節，業據同案被告乙○○於本院審理時證述：其當時確於警訊時，向製作
    警訊筆錄之警員（即被告甲○○）陳述自訴人當時有與該綽號「賜仔」之人，分
    別持槍及刀恫稱搶車等節，而於前揭鈞院八十九年度感裁字第三五號被移送人即
    自訴人交付感訓處分案件調查時，係因自訴人透過律師隨同自訴人之家人，一同
    至其家中，請求於法院開庭時儘量幫自訴人之盜匪犯行說些緩和並有利於自訴人
    之言語，當時因已事過境遷，且同情自訴人才會在鈞院八十九年度感裁字第三五
    號被移送人即自訴人交付感訓處分案件調查時，就有關自訴人犯案情節改陳以不
    確定之證詞，實際情形應係如警訊筆錄所載等語綦詳，顯見被告甲○○係根據當
    時之被害人乙○○陳述登載，並無任何偽造、變造筆錄情事，所為自與刑法準誣
    告罪之構成要件有間，此外本院復查無其他證據足資證明被告有自訴人所指之準
    誣告犯行，自訴人浮誇曲解法律，輕率對被告提起自訴，所為耗費司法資源，顯
    不足取，被告所為既與刑法準誣告罪構成要件並不相符，依法自不得對之論罪科
    刑。本件揆諸首揭法條及判例意旨說明，既不能證明被告犯罪，依法自應為被告
    無罪之諭知。
五、按不得提起自訴而提起者，應諭知不受理之判決，刑事訴訟法第三百三十四條定
    有明文。次按刑事訴訟法第三百十九條所定得提起自訴之人，係限於犯罪而直接
    被害之人，必其人之法益由於犯罪行為直接所加害，若須待乎他人之另一行為而
    其人始受損害者，即非因犯罪直接所受之損害，不得提起自訴。至個人與國家或
    社會，因犯罪而同時被害者，該被害之個人，固亦得提起自訴，但所謂同時被害
    ，自須個人之被害與國家或社會之被害由於同一之犯罪行為所致，若犯罪行為雖
    足加國家或社會以損害，而個人之受害與否，尚須視他人之行為而定者，即不能
    謂係同時被害，仍難認其有提起自訴之權。因此於他人刑事案內為證人、鑑定人
    、通譯之人，在審判或偵查時，依法具結而為虛偽之陳述，固足使採證錯誤，判
    斷失平，致司法喪失威信，然此種虛偽之陳述，在他人是否因此被害，尚繫於執
    行審判或偵查職務之公務員採信其陳述與否而定，並非因偽證行為直接或同時受
    有損害，即與刑事訴訟法第三百十一條所稱之被害人不相當，自無提起自訴之權
    （最高法院二十六年渝上字第八九三號判例參照）。查自訴人丙○○另自訴被告
    乙○○涉嫌偽證罪，如係屬實，其所指被告直接侵害者係國家法益，揆諸前開判
    例說明，本件自訴人並非同時受害甚明，此部分依法即不得提起自訴，依法自應
    為不受理之判決。
據上論斷，應依刑事訴訟法第三百三十四條、第三百四十三條、第三百零一條第一項
前段，判決如主文。
中      華      民      國      九十二        年    五    月    十五    日
                              臺灣高雄地方法院刑事第六庭
                                      法  官  邱基峻
右正本證明與原本無異。
如不服本判決，應於判決送達後十日內，向本院提出上訴狀。
                                      書記官  顏平國
中    華    民    國      九十二      年      五      月      十六      日


司法院資訊處製作；財團法人民間司法改革基金會備份。
